ACORDAO-COMPLETO-2587057

ACÓRDÃO 3447/2023 ATA 14/2023 - SEGUNDA CÂMARA

VISTOS, relatados e discutidos estes autos de concessão de pensão civil do Sr. Wellington Edgerton Vieira (XXX.811.352-XX) , vinculado ao Tribunal de Justiça do Distrito Federal e dos Territórios, submetidos, para fins de registro, à apreciação do Tribunal de Contas da União;
ACORDAM os ministros do Tribunal de Contas da União, reunidos em sessão da Segunda Câmara, diante das razões expostas pelo relator, com fundamento nos arts. 71, inciso III, da Constituição Federal; 1º, inciso V, e 39, inciso II, da Lei 8.443/1992; 260, § 1º, do Regimento Interno/TCU; c/c o art. 19, inciso II, da IN-TCU 78/2018, em:
9.1. considerar ilegal o presente ato de concessão de pensão civil, negando-lhe o respectivo registro;
9.2. dispensar o ressarcimento das quantias indevidamente recebidas de boa-fé, consoante o disposto no Enunciado nº 106 da Súmula de Jurisprudência deste Tribunal;
9.3. determinar ao Tribunal de Justiça do Distrito Federal e dos Territórios que:
9.3.1. faça cessar todo e qualquer pagamento relativo ao ato impugnado, no prazo máximo de 15 (quinze) dias, sob pena de ressarcimento das quantias pagas após essa data pelo responsável;
9.3.2. emita novo ato de concessão de aposentadoria, no prazo de 30 (trinta) dias, e submeta-o ao Tribunal, após suprimida a irregularidade que ensejou a apreciação pela ilegalidade;
9.3.3. dê ciência do inteiro teor da deliberação ao interessado, no prazo de 15 (quinze) dias, alertando-o de que o efeito suspensivo proveniente da interposição de eventual recurso perante o TCU não exime a devolução dos valores percebidos indevidamente após as respectivas notificações, caso o recurso não seja provido;
9.3.4. envie a este Tribunal, no prazo de 30 (trinta) dias, documentos comprobatórios da ciência do interessado quanto ao julgamento deste Tribunal.

PENSÃO CIVIL. Atos de Pensão civil da unidade emissora Tribunal de Justiça do Distrito Federal e dos Territórios, enviados ao TCU pela unidade de controle interno SECRETARIA DE CONTROLE INTERNO/TJDFT para fins de análise e julgamento

Segunda Câmara

Tribunal de Justiça do Distrito Federal e dos Territórios.

3. Interessados/Responsáveis:
3.1. Interessados: Josiclea Dias Ferreira Vieira (XXX.426.962-XX); Wellisson Ferreira Vieira (XXX.195.262-XX).

13.1. Ministros presentes: Augusto Nardes (na Presidência), Aroldo Cedraz (Relator) e Antonio Anastasia.
13.2. Ministro-Substituto convocado: Marcos Bemquerer Costa.

AROLDO CEDRAZ

Adoto, como Relatório, a instrução da Unidade de Auditoria Especializada em Pessoal (peça 8) , com pareceres convergentes dos dirigentes daquela unidade (peça 9) , e do representante do Ministério Público junto ao TCU (peça 12) .
Trata-se de ato de pensão civil, submetido, para fins de registro, à apreciação do Tribunal de Contas da União (TCU) , de acordo com o art. 71, inciso III, da Constituição Federal.  O ato foi cadastrado e disponibilizado ao TCU por intermédio do Sistema e-Pessoal, na forma do art. 2º e 4º da Instrução Normativa TCU 78/2018.
O ato desse processo pertence às seguintes unidades:
Unidade emissora: Tribunal de Justiça do Distrito Federal e dos Territórios.
Unidade cadastradora:  Tribunal de Justiça do Distrito Federal e dos Territórios.
Subunidade cadastradora: Secretaria de Recursos Humanos.
O presente ato foi destacado do TC Processo 016.538/2022-6 em atendimento ao item b) do Acórdão 1154/2023-TCU-Segunda Câmara, de relatoria do Ministro Vital do Rêgo (peça 4) .
EXAME TÉCNICO
O ato de pensão civil instituído por Wellington Edgerton Vieira (XXX.811.352-XX) deu entrada neste Tribunal em 6/9/2018, ou seja, há menos de 5 anos.
De acordo com a peça 3, o MPTCU observou que o ex-servidor era ocupante do cargo de Analista Judiciário, especialidade Oficial de Justiça Avaliador Federal, e consta do ato o pagamento da parcela de vantagem pessoal nominalmente identificada (VPNI) relativa à incorporação de quintos de FC-05.
Trata-se de função exercida no órgão exclusivamente na atribuição de execução de mandados. No ato consta também o pagamento da Gratificação de Atividade Externa - GAE, criada pela Lei 11.416/2006, exclusivamente para os Analistas Judiciários - área judiciária cujas atribuições estejam relacionadas com a execução de mandados e atos processuais de natureza externa. 
Verifica-se, na linha do que restou decidido no Acórdão 2784/2016-TCU-Plenário (Ministro-Relator Benjamin Zymler) , que a FC exercida não possuía natureza de função de confiança, pois era paga a todos os ocupantes do cargo de Analista Judiciário, Especialidade Execução de Mandados. Nesses casos, a "investidura" na função não dependia da escolha da autoridade competente, ou seja, não dependia do quesito confiança, inerente ao todos os ocupantes de função comissionada. 
¿Assim, a despeito do nomen iuris, está claro que se tratava de verdadeira gratificação paga em razão do exercício das atribuições típicas do cargo efetivo. 
¿O fato, portanto, é que essa vantagem não possui natureza de função (pois era paga indistintamente a todos os Executantes de Mandados) e, assim, não teria o condão de gerar a incorporação de quintos. 
¿Nesse sentido, vale trazer aos autos o Acórdão 1473/2009-TCU-Segunda Câmara, da Relatoria do Ministro José Jorge, no qual se considerou ilegal o pagamento de gratificação de representação oriunda de "função" atribuída a Consultor Legislativo do Senado. Na ocasião, o relator acolheu o entendimento do então titular da Sefip, cujos trechos essenciais segue abaixo: 
"À luz dessas definições, parece-nos fora de dúvida que a gratificação de representação paga aos Consultores Legislativos a exemplo do que já se verificava, a despeito de sua designação oficial, com a anterior função comissionada que lhe deu origem não se confunde com as funções de confiança, as funções gratificadas ou, muito menos, com os cargos em comissão. 
De fato, a gratificação de representação não se encontra associada ao desempenho de encargos especiais atribuídos a apenas uma parte dos Consultores; também não depende da relação de confiança entre o beneficiário e a autoridade responsável pela nomeação; não é transitória e nem pode ser suprimida discricionariamente da remuneração dos servidores. Antes, a gratificação de representação tipifica uma vantagem inerente ao cargo efetivo de Consultor Legislativo, de sorte que o requisito essencial para sua percepção é precisamente a investidura no cargo. 
 (...)  
De outra parte, como corolário, não é demais salientar que, tratando-se de vantagem própria do cargo efetivo, a gratificação de representação, assim como a função comissionada que a precedeu, em hipótese alguma poderia dar ensejo à incorporação de quintos. 
Com efeito, afora o quanto estabelecido no art. 50 da Lei nº 8.112/90, tem-se que o instituto da incorporação de funções, enquanto existente, tinha por objetivo precípuo proporcionar estabilidade financeira àqueles servidores que, investidos por longo período em funções comissionadas, viam-se permanentemente sujeitos a drástica redução no padrão de seus vencimentos, em face do caráter transitório dessas funções, o que poderia, inclusive, comprometer sua independência e exação no exercício de suas atribuições. Tal, como visto, jamais foi o caso da gratificação de representação ou da função comissionada conferida aos Consultores Legislativos, que, por constituir vantagem intrinsecamente vinculada ao cargo efetivo, sempre teve, por definição, caráter permanente." 
¿Ademais, o art. 16 da Lei 11.416/2006, dispositivo que instituiu a Gratificação de Atividade Externa (GAE) , devida exclusivamente ao Analista Judiciário, Execução de Mandados, vedou a percepção dessa gratificação para os servidores designados para o exercício de função comissionada e para os ocupantes de cargo em comissão. Senão o vejamos o teor do referido artigo: 
"Art. 16. Fica instituída a Gratificação de Atividade Externa - GAE, devida exclusivamente aos ocupantes do cargo de Analista Judiciário referidos no § 1º do art. 4º desta Lei. 
§ 1º A gratificação de que trata este artigo corresponde a 35% (trinta e cinco por cento) do vencimento básico do servidor. 
§ 2º É vedada a percepção da gratificação prevista neste artigo pelo servidor designado para o exercício de função comissionada ou nomeado para cargo em comissão." (grifei)  
Assim, pode-se concluir que a GAE não é devida ao servidor ativo que exerce função ou cargo em comissão. Em razão disso, não é possível concedê-la ao inativo que se aposenta com as vantagens previstas, por exemplo, no art. 193 da Lei 8.112/1990, sob pena de conferir tratamento mais vantajoso ao inativo que ao ativo. Nesse contexto, ou o inativo carreia para sua aposentadoria as vantagens inerentes ao cargo comissionado ou percebe a gratificação criada para remunerar o Analista Judiciário, Execução de Mandados, pelo desempenho exclusivo das atribuições típicas de seu cargo. 
¿Por outro lado, também na linha do que restou consignado no voto condutor do supracitado Acórdão 2784/2016-TCU-Plenário (Ministro-Relator Benjamin Zymler) , "quando se verifica que a função de confiança exercida na atividade era, de fato, gratificação inerente ao cargo efetivo ocupado pelo servidor, o pagamento de "quintos", além de carecer de sustentação legal, constitui verdadeiro bis in idem, pois cria situação na qual se remunera duplamente o servidor sob o mesmo fundamento: exercício das atribuições de Oficial de Justiça. Diversa é a conclusão quando se verifica que os "quintos" tiveram origem no exercício de outras funções, não relacionadas às atribuições de Oficial de Justiça. Nessa situação, constitui vantagem paga a qualquer ocupante de cargo efetivo que tenha exercido no passado, no prazo estipulado em lei, cargo comissionado/função de confiança". 
¿Por fim, segue outros entendimentos deste Tribunal que veda o pagamento dos quintos/décimos aos ocupantes do cargo de Analista Judiciário, Especialidade Execução de Mandados: 
"É indevido o pagamento ao aposentado de parcela de quintos ou de opção cumulativamente com a Gratificação de Atividade Externa (GAE) devida exclusivamente aos ocupantes do cargo de Analista Judiciário, especialidade Oficial de Justiça Avaliador, instituída pelo art. 16 da Lei 11.416/2006, uma vez que o mesmo dispositivo legal vedou a percepção dessa gratificação pelos servidores designados para o exercício de função comissionada e para os ocupantes de cargo em comissão, não se podendo dar tratamento mais vantajoso ao inativo do que ao ativo. 
Acórdão 1616/2017-TCU-Primeira Câmara | Relator: VITAL DO RÊGO 
ÁREA: Pessoal | TEMA: Aposentadoria | SUBTEMA: Proventos 
Outros indexadores: Quintos, Gratificação de Atividade Externa, Vantagem opção 
É indevida a incorporação de quintos decorrente de gratificação ou função comissionada (GRG, FC 5, GAE) devida exclusivamente aos ocupantes do cargo de Analista Judiciário, especialidade Oficial de Justiça Avaliador. Independentemente do nome, a vantagem paga em razão do exercício das atribuições típicas do cargo não gera a incorporação de quintos, pois não tem a natureza de função de confiança, cuja investidura depende de escolha por parte da autoridade e cuja exoneração pode se dar ad nutum". 
Acórdão 5443/2020-TCU-Primeira Câmara | Relator: BENJAMIN ZYMLER 
ÁREA: Pessoal | TEMA: Quintos | SUBTEMA: Requisito 
Outros indexadores: Poder Judiciário, Gratificação de Atividade Externa, Gratificação de representação de gabinete, Cargo efetivo 
CONCLUSÃO
A abrangência e a profundidade das verificações levadas a efeito fundamentam convicção de que o ato 61086/2018 pode ser apreciado pela ilegalidade, em razão das irregularidades no ato, de acordo com o exposto acima.
PROPOSTA DE ENCAMINHAMENTO
Ante o exposto, com fundamento no art. 71, inciso III, da Constituição Federal, no art. 1º, inciso V, e art. 39, incisos I e II, da Lei 8.443/1992, no art. 260 do Regimento Interno do Tribunal de Contas da União, propõe-se: 
Considerar ILEGAL e recusar registro do ato de pensão civil 2416/2019 - Inicial, instituído por Wellington Edgerton Vieira (XXX.811.352-XX) do quadro de pessoal do órgão/entidade Tribunal de Justiça do Distrito Federal e dos Territórios, com base nos arts. 71, inciso III, da Constituição Federal, 1º, inciso V, e 39, inciso II, da Lei 8.443/1992 e 260, § 1º, do Regimento Interno.
Com fulcro no art. 262, caput, do Regimento Interno deste Tribunal, determinar ao órgão/entidade Tribunal de Justiça do Distrito Federal e Territórios que: 
dê ciência, no prazo de quinze dias, contados da notificação, do inteiro teor desta deliberação aos interessados, alertando-os de que o efeito suspensivo proveniente da interposição de eventuais recursos junto ao TCU não os exime da devolução dos valores percebidos indevidamente, caso o recurso não seja provido.
emita novo ato, livre da irregularidade ora apontada, em substituição  ao ato de Pensão civil instituído por Wellington Edgerton Vieira, submetendo-o à nova apreciação por este Tribunal, na forma do artigo 260, caput, também do Regimento.
dispense a devolução dos valores indevidamente recebidos de boa-fé até a data da ciência do órgão/entidade Tribunal de Justiça do Distrito Federal e Territórios, do acórdão que vier a ser proferido, com base no Enunciado 106 da Súmula da Jurisprudência do TCU.
informe o teor do acórdão que vier a ser prolatado, encaminhando ao TCU, no prazo de trinta dias, comprovante da data de ciência pelos interessados, nos termos do art. 4º, § 3º, da Resolução TCU 170/2004.
faça cessar todo e qualquer pagamento relativo ao ato impugnado, no prazo máximo de quinze dias, contados da ciência da decisão deste Tribunal, sob pena de ressarcimento das quantias pagas após essa data pelo responsável.
Em seu Parecer, o Ministério Público junto ao TCU diverge da Unidade Técnica nos seguintes termos:
Trata-se de ato de pensão civil instituída por Wellington Edgerton Vieira, analista judiciário do quadro de pessoal do Tribunal de Justiça do Distrito Federal e dos Territórios.
A Sefip propôs considerar a concessão ilegal, devido ao pagamento de quintos supostamente decorrentes de uma gratificação (função de Executante de Mandados) paga a todos os oficiais de justiça.
No parecer de peça 10, o Ministério Público de Contas manifestou-se, por prudência, pelo sobrestamento dos autos até a manifestação do Plenário deste Tribunal, acerca da representação formulada pela unidade técnica que cuida justamente dos quintos da função de Executante de Mandados.
Entretanto, no despacho de peça 11, V. Excelência solicitou a manifestação conclusiva do parquet especializado sobre a matéria.
Convém, portanto, transcrever o parecer elaborado no âmbito da referida representação, que revela o posicionamento deste representante do Ministério Público de Contas sobre o tema ora em discussão, in verbis:
'Após a admissão, neste processo, da Federação Nacional das Associações e Oficiais de Justiça Avaliadores Federais - Fenassojaf, da Federação Nacional dos Trabalhadores do Judiciário Federal e do Ministério Público da União - Fenajufe e da Associação dos Oficiais de Justiça Avaliadores Federais do Estado de São Paulo - Assojaf/SP, todas na qualidade de partes interessadas, V. Exa. formulou as seguintes determinações, por intermédio dos despachos de peças 106 e 118:
a) o retorno dos autos à Sefip para instrução conclusiva acerca dos novos elementos trazidos pelas entidades representativas dos servidores; e
b) subsequente remessa dos autos para o pronunciamento do Ministério Público de Contas, nos termos a seguir delineados:
'c.2) subsequente remessa dos autos ao Ministério Público de Contas, nos termos ordenados na parte final do despacho do relator antecedente à peça 89, verbis:
b) (...) ao MPTCU, para que, nos termos do art. 62, inciso III, do RITCU, se pronuncie sobre:
b.1) a proposta de encaminhamento à peça 82 [leia-se agora: peça 96], especialmente quanto ao entendimento alvitrado na [respectiva] letra "c":
"c) firmar o seguinte entendimento, com efeitos erga omnes: i) a GRG foi transformada em "função comissionada" (FC5) por força da Lei 9.421/1996, sendo irregular sua incorporação como VPNI de quintos, em razão de, na prática, não preencher o requisito da "confiança" que caracteriza tais funções, e em razão da ausência do requisito constitucional segundo o qual as funções de confiança devem se destinar apenas às atribuições de direção, chefia e assessoramento (art. 37, V) e ii) o pagamento da opção do art. 193 da Lei 8.112/1990 ou a incorporação de quintos da FC5 sucedânea da GRG são incompatíveis com o pagamento da GAE;"
b.2)  a manifestação complementar da Sefip ora determinada (...) .'
A Sefip, ao analisar os memoriais apresentados pelas entidades de classe acima referenciadas, concluiu pela manutenção da proposta constante da instrução de peça 96, in verbis:
'CONCLUSÃO
29. Memorial ofertado por entidade representativa de servidores, apresentado pela Associação dos Oficiais de Justiça Avaliadores Federais no Estado de São Paulo - Assojaf (peça 100) quanto à representação autuada por esta Sefip, não tem o condão de alterar o entendimento e os encaminhamentos exarados por esta Especializada, os quais devem, em essência, ser mantidos, conforme instrução anterior (peça 96) e agora reafirmados.'
Preliminarmente, rememore-se que a matéria de fundo desta representação foi objeto de controvérsia, na Sessão Plenária de 27/7/2022, ocasião em que esta Corte de Contas iria deliberar acerca da possibilidade ou não de opção, pelo servidor, entre os quintos derivados da função de Executantes de Mandados e a vantagem denominada Gratificação de Atividade Externa - GAE, instituída pelo art. 16 da Lei 11.416/2006.
Todavia, a discussão foi adiada, sem definição de data para a sua retomada, por parte deste Tribunal, fato que revela a inexistência de consenso sobre a questão dos quintos concedidos aos ocupantes do cargo de Analista Judiciário, especialidade Oficial de Justiça Avaliador.
A presente representação constitui, portanto, nova oportunidade para esta Corte de Contas aprofundar as análises sobre a temática envolvendo a concessão de quintos aos referidos servidores do Poder Judiciário.
Sobre o item 'c' da proposta de encaminhamento da instrução de peça 96, reproduzida na instrução de peça 126, item 'b', a Sefip entende ser necessário firmar entendimento, com efeito erga omnes, no sentido de considerar irregular a incorporação de quintos decorrentes do exercício de função comissionada FC-5, que foi criada pela transformação da GRG V, pela Lei 9.421/1996 e, ainda, declarar a incompatibilidade do pagamento de quintos ou opção com a GAE:
'b) firmar o seguinte entendimento, com efeitos erga omnes:
i) a GRG foi transformada em "função comissionada" (FC5) por força da Lei 9.421/1996, sendo irregular sua incorporação como VPNI de quintos, em razão de, na prática, não preencher o requisito da "confiança" que caracteriza tais funções, e em razão da ausência do requisito constitucional segundo o qual as funções de confiança devem se destinar apenas às atribuições de direção, chefia e assessoramento (art. 37, V) e
ii) o pagamento da opção do art. 193 da Lei 8.112/1990 e/ou o pagamento de VPNI de quintos incorporados são incompatíveis com o pagamento concomitante da GAE;'
O entendimento acima deriva do Acórdão 2784/2016-TCU-Plenário, no âmbito do qual afirmou-se que a função de Executante de Mandados era concedida de forma indistinta a todos os ocupantes do cargo de Analista Judiciário, especialidade Oficial de Justiça Avaliador e que, por essa razão, tratar-se-ia de verdadeira gratificação, circunstância que inviabilizaria a incorporação de quintos, eis que uma gratificação pelo exercício de cargo efetivo não dá direito a tal benefício, in verbis:
'5. Contudo, verifico que consta dos atos daqueles que se inativaram no cargo de Analista Judiciário, especialidade Oficial de Justiça Avaliador, o pagamento da vantagem dos quintos, decorrentes da função comissionada FC-5, que teve origem na Gratificação de Representação de Gabinete instituída por meio de normativos internos.
6. Ocorre que tanto a GRG quanto a FC-5 não possuía natureza de função de confiança, pois era paga a todos os ocupantes do cargo efetivo de Analista Judiciário, especialidade Oficial de Justiça Avaliador. Logo, a "investidura" na função não dependia de escolha da autoridade, do quesito confiança, inerente a todos os ocupantes de função comissionada. Tampouco poderiam seus ocupantes ser demitidos ad nutum. Assim, a despeito do nomen iuris, claro está que se tratava de verdadeira gratificação paga em razão do exercício das atribuições típicas do cargo (execução de mandatos) e criada por normativos internos do TRF da 2ª Região.
7. Posteriormente, quando do advento da Lei 9.421/1996, a GRG paga aos Oficiais de Justiça foi transformada em FC-5.
8. Embora a própria criação dessa gratificação, por meio de ato administrativo, pudesse ser examinada sob o aspecto da legalidade, o fato é que essa vantagem não possui natureza de função (pois paga indistintamente a todos os Oficiais de Justiça) e, portanto, não teria o condão de gerar a incorporação de quintos.'
A referida deliberação citou como paradigma o Acórdão 1473/2009-TCU-Plenário, que considerou ilegal o pagamento de quintos a consultores legislativos do Senado Federal:
'9. Nessa linha, cumpre mencionar o Acórdão 1473/2009-TCU-Segunda Câmara (relator Ministro José Jorge) , no qual se considerou ilegal o pagamento de gratificação de representação oriunda de "função" atribuída a Consultor Legislativo do Senado. (...) '
No caso dos servidores do Senado Federal, a parcela questionada foi considerada espécie de gratificação, porquanto concedida expressamente a todos os servidores investidos no cargo de Consultor Legislativo, nos termos do art. 38 da Resolução 42/1993, na redação que lhe foi conferida pelo art. 10 da Resolução 74/1994:
'Art. 10. O artigo 38 da Resolução nº 42, de 6 de maio de 1993, passa a vigorar com a seguinte redação:
"Art. 38. Ao servidor investido no cargo de Consultor Legislativo é assegurada a função comissionada equivalente a 85% (oitenta e cinco por cento) da FC-8 e com o fator de ajuste da Gratificação de Atividade Legislativa atribuído a esta função.
Parágrafo único. O tempo anterior de exercício do cargo de Assessor Legislativo e do emprego de Assessor Parlamentar é computado nos termos do disposto neste artigo."'
No caso dos servidores do Poder Judiciário, inexiste norma similar que tenha deferido a função comissionada de Executante de Mandados de forma ampla e irrestrita a todos os detentores do cargo de Analista Judiciário da especialidade Oficial de Justiça Avaliador, de modo que o Acórdão 1473/2009-TCU-Segunda Câmara não constituiu paradigma para a análise da matéria veiculada nesta representação.
Sobre esse ponto, as partes interessadas inclusive enfatizaram a necessidade de ato formal de designação e indicação de servidor, de natureza individual e não geral, para o exercício de função comissionada, nos termos do art. 3º do Ato Regulamentar CJF 641/1987, afastando a existência de concessão do benefício de forma difusa, in verbis:
'Art. 1º - As atuais funções de Auxiliar I e Auxiliar II, constantes da Tabela de Gratificações de Representação de Gabinete das Secretarias das Seções Judiciárias da Justiça Federal de Primeira Instância, ficam transformadas em Auxiliar Especializado.
Art. 2º - São criadas, na referida Tabela, as seguintes funções: OFICIAL DE GABINETE: 163 (cento e sessenta e três) ; SUPERVISOR: 653 (seiscentos e cinquenta e três) ; SUPERVISOR-ASSISTENTE: 157 (cento e cinquenta e sete) ; ASSISTENTE-DATILOGRAFO: 225 (duzentos e vinte e cinco) ; SECRETARIO: 187 (cento e oitenta e sete) ; AUXILIAR ESPECIALIZADO: 80 (oitenta) ; OPERADOR: 30 (trinta) ; AUXILIAR: 12 (doze) ; EXECUTANTE DE MANDADOS: 779 (setecentos e setenta e nove) 
Art. 3º - As designações para as funções a que se referem os artigos 1º e 2º far-se-ão por atos do Diretor do Foro da respectiva Seção Judiciária, após indicação do Juiz Federal a que estiverem subordinados os servidores, observando-se os seguintes critérios: (...) '
Em face da referida norma, não se pode afirmar que todos os analistas judiciários da especialidade em questão recebiam função de Executante de Mandados, como no caso dos consultores legislativos do Senado Federal. Ao contrário, apenas um subconjunto desses servidores recebiam a função.
Logo, tratando-se de situações desiguais, sob o ângulo normativo, inviável inferir que a função de Executante de Mandados seja uma verdadeira gratificação, de forma a invalidar o pagamento de quintos.
A propósito, as entidades de classe dos servidores apresentaram julgados de Tribunais Regionais Federais e do Tribunal de Contas da União nos quais se observa o entendimento no sentido de considerar as funções comissionadas de Executantes de Mandados como dependentes de atos de designação formal, circunstância que contraria a tese de concessão automática e geral do citado benefício.
Em síntese, eis os excertos dos principais pontos levantados pela Fenajufe sobre a forma de concessão da função comissionada, por intermédio de indicação e ato de designação, e a sua criação por lei, reafirmando a sua natureza jurídica (peça 87) :
'As designações para a função acima mencionada não aconteciam de forma automática, tendo em vista que dependiam de ato do Diretor do Foro da respectiva Seção Judiciária, após a indicação do Juiz Federal, conforme expressa previsão do Ato Regulamentar CJF nº 641/87.' (página 5) 
 (...) 
'Nítido, assim, que a função comissionada (quintos) não era devida automaticamente a todos os servidores Oficiais de Justiça, porquanto necessária a designação formal, ressaltando-se, ainda, as diferenciações de acordo com a realidade de cada tribunal, e considerando sua autonomia administrativa. Sobre o tema, citam-se os seguintes julgados: TRF4, AC 2003.71.00.070778-2, TERCEIRA TURMA, Relator NICOLAU KONKEL JÚNIOR, D.E. 19/08/2009; TRF2, AC 2004.50.01.006976-9, SETIMA TURMA ESPECIALIZADA, Relator SALETE MACCALÓZ, D.O 20.05.2010.' (página 6) 
 (...) 
'Inclusive, é de se pontuar que esta própria Corte de Contas, quando do julgamento do Processo TC Processo 005.333/2012-1, manifestou-se no sentido de reconhecer que a Gratificação de Executante de Mandados não era devida a todos os servidores Oficiais de Justiça.' (página 6) 
 (...) 
'Nesse contexto, cabe memorar que a partir da Lei nº 8.868/94 a gratificação de representação de gabinete e as funções comissionadas foram transformadas em Função Comissionada (FC-05) , conforme previsão constante em seu art. 11.
Reforça-se, portanto, a compreensão de que tanto a GRC quanto a FC-05, das quais se originam as parcelas incorporadas pelos Oficiais de Justiça, possuem a natureza de função, não sendo pagas a todos os ocupantes do mencionado cargo, porquanto dependiam de expressa designação da autoridade competente, observada a necessidade do serviço e a autonomia do Tribunal.' (página 7) 
A seu turno, a Assojaf trouxe diversos esclarecimentos acerca do tema, com destaque para a seguinte passagem (peça 92, p. 4 e 5) :
'3.1. Da natureza da Função de Executante de Mandados e da discricionariedade na sua designação
Essa Corte de Contas reconhece a FEM (Função de Executantes de Mandados) como uma gratificação de encargo, assim como preveem as Resoluções nº 10, de 30 de novembro de 1989 e nº 63, de 07 de outubro de 1992, ambas da CJF e a Lei 8.460, de 17 de setembro de 1992. Descaracteriza-a, porém, como função de confiança sob o fundamento de que essa seria inerente ao cargo público, paga indistintamente a todos os oficiais de justiça.
Ocorre que a referida função apenas era instituída àqueles servidores que mereciam a confiança do magistrado frente às atribuições necessárias ao exercício de atividades específicas. Tanto que para sua instituição, há a exigência, no caso da Justiça Federal, por exemplo, da designação pelo Juiz-Diretor do Foro da respectiva Seção Judiciária, após indicação do Juiz Federal a que estivesse subordinado.
A indicação, a designação e a exoneração da função eram atos discricionários. Tanto é assim que há oficiais que nunca perceberam a referida função; há aqueles que levaram anos, após a investidura no cargo, para tal percepção; como também há aqueles que foram destituídos dessa designação. Tudo isso em razão do requisito de confiança que a FEM demandava.
Ou seja, a investidura no cargo não constituía direito subjetivo do servidor à FEM, vez que essa possuía natureza transitória e precária, podendo, inclusive, ser destituída a qualquer tempo, conforme art. 35, I da Lei nº 8.112, de 11 de dezembro de 1990.
Nesse contexto, a FEM adequa-se como função de confiança apta a possibilitar a incorporação da VPNI, uma vez que não era percebida indistintamente pelos oficiais de justiça, mas apenas por aqueles designados discricionariamente pela autoridade responsável.'
Na hipótese dos autos, foram apresentados casos concretos de servidores que não receberam função comissionada de forma automática ou que deixaram de exercê-la, de modo a ratificar a existência de verdadeiras funções comissionadas, ou seja, aquelas conferidas aos analistas judiciários, não de forma automática e extensiva, mas ao talante da autoridade judiciária competente.
Vide, e.g., a Portaria 800, de 10 de novembro de 2004, da Justiça Federal de 1º Grau da 5ª Região, que dispensou o servidor José Florêncio da Silva da função de Executante de Mandados e, na sequência, designou a servidora Teresa Elizabeth Peres Holanda para o exercício da referida função (peça 94, p. 2) .
Já a Portaria 747, de 1º de dezembro de 2008, do Tribunal Regional Federal da 1ª Região, dispensou diversos servidores da função de Executante de Mandados, no âmbito da Seção Judiciária da Bahia (peça 94, p. 5) .
No documento de peça 95, constam as fichas financeiras da servidora Eliana de Souza, analista judiciária, oficial de justiça avaliadora federal, que, em conjunto, demonstram a remuneração pelo exercício de diversas funções comissionadas do modo intercalado, ou seja, com as respectivas designações e exonerações dessas funções, comprovando a inexistência de pagamento contínuo da vantagem.
Situação semelhante pode ser observada a partir das fichas financeiras do servidor Paulo Klecius de Anchieta, acostadas à peça 104.
O citado servidor não chegou a incorporar quintos, apesar de ter ingressado no cargo de Analista Judiciário em 4/3/1988 e ter sido inativado a partir de 24/6/2014, de acordo com o seu ato de concessão de aposentadoria constante do TC Processo 030.861/2014-4, considerado legal pelo TCU.
Do ponto de vista factual, há comprovação de que os analistas judiciários que receberam a função comissionada de Executante de Mandados, o fizeram de acordo com as normas que regulam a matéria, isto é, na forma de indicação individualizada por parte da autoridade judiciária responsável. Portanto, não há que se falar em concessão automática..
Em sua argumentação, a unidade técnica sinalizou ausência do requisito da 'confiança' na indicação de servidores para o exercício de funções, por entender que todos os analistas judiciários eram contemplados com tais funções, independentemente de indicação.
Tendo em vista que nem todos os analistas judiciários foram contemplados com função comissionada, o requisito confiança permanece válido, uma vez que alcançou somente os indicados pela autoridade judiciária.
Na sequência, a Sefip indicou 'ausência do requisito constitucional segundo o qual as funções de confiança devem se destinar apenas às atribuições de direção, chefia e assessoramento (art. 37, V) '.
De acordo com a unidade técnica, todas as funções de confiança existentes na Administração Pública devem ser destinadas apenas às três atribuições acima citadas.
No tocante às atividades de assessoramento, convém esclarecer que não se trata somente da função de Assessor em sentido estrito. O objetivo de funções da espécie é o de prestar auxílio na execução das atribuições dos dirigentes das entidades, membros do Poder Judiciário, do Ministério Público, Ministros e outras autoridades, ou seja, trabalhos de caráter assistencial que exigem igualmente o requisito da confiança em relação à autoridade nomeante.
Logo, a função de Executante de Mandados pode ser classificada como atividade de assessoria, em sentido amplo, eis que preenche o requisito da confiança.
A propósito, a Resolução 302/2007, citada pela Assojaf (peça 92, p. 6) , ao dispor sobre a distribuição de funções no âmbito do Tribunal Regional Federal da 3ª Região, reproduziu as atribuições da função de Executante de Mandados: 'Realizar diligências e prestar assistência aos desembargadores.'
Tais atribuições encontram-se em plena sintonia com o disposto no inciso V do art. 37 da Carta Magna de 1988, na redação que lhe foi conferida pela EC 19/1998:
'Art. 37. A administração pública direta e indireta de qualquer dos Poderes da União, dos Estados, do Distrito Federal e dos Municípios obedecerá aos princípios de legalidade, impessoalidade, moralidade, publicidade e eficiência e, também, ao seguinte: 
 (...) 
V - as funções de confiança, exercidas exclusivamente por servidores ocupantes de cargo efetivo, e os cargos em comissão, a serem preenchidos por servidores de carreira nos casos, condições e percentuais mínimos previstos em lei, destinam-se apenas às atribuições de direção, chefia e assessoramento;' 
A título ilustrativo, nesta Corte de Contas, tem-se as funções de auxiliar de gabinete, assistente e oficial de gabinete que não constituem funções de direção, chefia ou assessoramento em sentido estrito, todavia, são funções comissionadas que objetivam prestar serviços de assistência aos secretários, diretores e autoridades do TCU, e, no passado, asseguraram aos seus detentores regular incorporação de quintos.
Sobre a suposta incompatibilidade do pagamento de quintos ou opção com a GAE, constante da proposta da unidade técnica, a Lei 11.416/2006 estabelece em seu art. 16, in verbis:
'Art. 16. Fica instituída a Gratificação de Atividade Externa - GAE, devida exclusivamente aos ocupantes do cargo de Analista Judiciário referidos no § 1º do art. 4º desta Lei [Oficial de Justiça Avaliador Federal].
§ 1º A gratificação de que trata este artigo corresponde a 35% (trinta e cinco por cento) do vencimento básico do servidor.
§ 2º É vedada a percepção da gratificação prevista neste artigo pelo servidor designado para o exercício de função comissionada ou nomeado para cargo em comissão.'
O § 2º do art. 16 da referida norma veda expressamente o pagamento da GAE com função comissionada ou cargo em comissão. Inexiste vedação legal quanto ao pagamento cumulativo da GAE com a vantagem dos quintos. Este fato é absolutamente incontroverso.
Quintos são vantagens devidas pelo efetivo exercício de função comissionada, ou seja, aquela já desempenhada - no passado - pelo servidor (pro labore facto) .
A função comissionada, em contraste com os quintos, é devida ao servidor enquanto no efetivo exercício da função (pro labore faciendo) .
A acumulação dessas vantagens somente é possível após o transcurso do período de incorporação dos quintos, tempo durante o qual o servidor somente recebe a retribuição de função.
A partir do implemento desse tempo mínimo, os quintos são devidos pela função anteriormente exercida de forma que podem ser cumulados com a função em curso, pois essa última vantagem está sendo paga pelo trabalho realizado no momento e não pelo serviço pretérito.
Nesses termos, se é possível deferir quintos com a própria função comissionada que lhe deu origem, sem incidir no bis in idem, dada a natureza pro labore facto daquela vantagem, não há qualquer óbice ao pagamento de quintos com a GAE, eis que essa gratificação foi instituída muito tempo após os períodos de incorporação da vantagem impugnada pela Sefip.
Mister se faz, portanto, rejeitar a proposta apresentada pela unidade técnica no item 'c' da instrução de peça 96, uma vez que os fundamentos fáticos que a motivaram não se revelaram corretos.
Ante o exposto, o Ministério Público de Contas manifesta-se no sentido de o Tribunal de Contas da União conhecer da presente representação e considerá-la improcedente.'
No caso concreto, o servidor foi nomeado e exonerado mais de uma vez para o exercício de funções de confiança de símbolo FC-5, circunstância que ratifica a sua natureza de função e não de gratificação.
Portanto, ainda que uma das funções exercidas pelo servidor seja de Executante de Mandados, fato que não foi evidenciado no formulário e-Pessoal, os quintos foram decorrentes do exercício de verdadeiras funções comissionadas, não havendo irregularidade na concessão dessa vantagem.
Em atenção ao despacho de peça 11, o Ministério Público de Contas manifesta-se pela legalidade da pensão civil instituída por Wellington Edgerton Vieira, uma vez que não há irregularidade no pagamento de quintos.
	É o Relatório.

não há

Procurador Júlio Marcelo de Oliveira.

PESSOAL. PENSÃO CIVIL. PERCEPÇÃO IRREGULAR DE QUINTOS/DÉCIMOS: FUNÇÃO INERENTE AO CARGO DE OFICIAL DE JUSTIÇA AVALIADOR. ILEGALIDADE. NEGATIVA DE REGISTRO. DETERMINAÇÕES.

PENSÃO CIVIL (PCIV)

Unidade de Auditoria Especializada em Pessoal (AudPessoal).

Trata-se de ato de concessão de pensão civil instituída por Wellington Edgerton Vieira (083.811.352-49) , vinculado ao Tribunal de Justiça do Distrito Federal e dos Territórios, submetido eletronicamente, para fim de registro, à apreciação do Tribunal de Contas da União, de acordo com o art. 71, inciso III, da Constituição Federal.
2.	Consigno, inicialmente, que o ato ingressou neste Tribunal há menos de cinco anos, prazo limite estabelecido pelo Supremo Tribunal Federal no âmbito do RE 636.553/RS (Tema 445 de repercussão geral) e referendado por esta Corte no Acórdão 122/2021-TCU-Plenário (rel. Min. Walton Alencar Rodrigues) , a partir do qual o ato deveria ser objeto de registro tácito.
3.	Em resumo, a Unidade de Auditoria Especializada em Pessoal (AudPessoal) concluiu, em tom uníssono, pela ilegalidade do ato, em razão ser indevida a concessão da vantagem de quintos ou décimos aos ocupantes do cargo de Analista Judiciário, Especialidade Execução de Mandados (antigo Oficial de Justiça Avaliador) , pois a função comissionada exercida era inerente às atribuições do cargo efetivo.
4.	O MPTU diverge da Unidade Técnica e, sem síntese, manifesta-se pela legalidade da presente, uma vez que entende que a função exercida pelo servidor de execução de mandatos não seria concedida a todo servidor de forma automática e, pelos motivos que expõe, a considera como decorrente de atividade de assessoria que, em sentido amplo, preencheria o requisito da confiança e, ademais, não haveria vedação expressa à cumulação da GAE com a vantagem de quintos.
5.	Com as devidas vênias, há vasta jurisprudência do Tribunal (inclusive recente, a exemplo dos Acórdão 1403/2023-TCU-Segunda Câmara, Relator Ministro Antônio Anastasia, 2928/2023-1ª Câmara, Relator Ministro Jorge Oliveira e 2904/2023-1ª Câmara, Relator Ministro Vital do Rêgo) no sentido de considerar a concessão ilegal, motivo pelo qual anuo com a proposta alvitrada pela Unidade Técnica, razão pela qual incorporo os argumentos trazidos e seus respectivos fundamentos, transcritos no Relatório precedente, às minhas razões de decidir.
6.	Nesse contexto, considero relevante trazer excerto do voto condutor do Acórdão 1403/2023-TCU-Segunda Câmara, Relator Ministro Antônio Anastasia:
11. Desde a origem, a Função Comissionada de Execução de Mandados (FC-5) relativa à execução de mandados sempre foi inerente ao exercício do cargo efetivo, não podendo gerar quintos. Por força da Lei 9.421/1996, essa FC-5 havia sucedido a Gratificação de Representação de Gabinete (GRG) , que tampouco tinha natureza de função de confiança, pois também era paga a todos os ocupantes do cargo efetivo de Analista Judiciário, especialidade Oficial de Justiça Avaliador.
12. Ao criar a Gratificação de Atividade Externa (GAE) , em substituição à aludida FC-5, a Lei 11.416/2006, art. 16, § 2º, vedou seu pagamento aos servidores designados para o exercício de função comissionada (pois deixariam de exercer a atividade de execução de mandados) e para os ocupantes de cargo em comissão. Como a GAE não pode ser recebida por servidor ativo ocupante de função ou cargo em comissão, caracterizaria tratamento anti-isonômico e indevido concedê-la ao inativo que se aposenta com as vantagens previstas no art. 193 da Lei 8.112/1990.
13. É nesse sentido a jurisprudência do STF, conforme a ementa do Mandado de Segurança 35.452, em que consta o seguinte trecho: "INACUMULABILIDADE DE DETERMINADA GRATIFICAÇÃO (GAE) COM A REMUNERAÇÃO PERTINENTE AO EXERCÍCIO DE FUNÇÃO COMISSIONADA OU DE CARGO EM COMISSÃO (LEI Nº 11.416/2006, ART. 16, § 2º) (...) " (Segunda Turma, relator Min. Celso de Mello, julgado em 10/10/2020) .
7.	Assim, em conformidade com o art. 262 do Regimento Interno/TCU, impende determinar ao órgão de origem que faça cessar os pagamentos decorrentes do ato impugnado, sob pena de responsabilidade solidária da autoridade administrativa omissa, bem como orientar o interessado no sentido da possibilidade de emissão de novo ato, livre da irregularidade apontada nos autos.
8.	Com relação às importâncias recebidas indevidamente, julgo que a reposição deve ser dispensada, nos termos do Enunciado nº 106 da Súmula de Jurisprudência do TCU.
	Ante o exposto, VOTO para que este Tribunal adote a minuta de Acórdão que submeto à apreciação deste Colegiado.
TCU, Sala das Sessões, em 16 de maio de 2023.
AROLDO CEDRAZ 
Relator